【裁判字號】    99,再易,9
【裁判日期】    990630
【裁判案由】    損害賠償
【裁判全文】
臺灣高等法院高雄分院民事判決           99年度再易字第9號
再審原告    丙○○
再審被告    乙○○
            甲○○
上列當事人間請求損害賠償事件，再審原告對於民國98年6 月30
日本院98年度上易字第105 號確定判決，提起再審之訴，本院判
決如下：
    主      文
再審之訴駁回。
再審訴訟費用由再審原告負擔。
    事實及理由
一、再審之訴顯無再審理由者，得不經言詞辯論，以判決駁回之
    ，民事訴訟法第502條第2項定有明文。
二、再審原告主張：緣門牌號碼高雄市○○區○○街49、51號房
    屋為其所有（下稱系爭房屋），與再審被告乙○○於民國92
    年間買受之同街55巷1 號房屋毗鄰（下稱乙○○舊屋），嗣
    乙○○於同年9 月間將舊屋拆除重建（下稱55巷1 號房屋）
    ，當時乙○○為保證其拆除舊屋重建後不會造成鄰屋危害，
    乃書立承諾書，應允如因重建舊屋造成系爭房屋損害，願負
    全責（下稱系爭承諾書）。茲本院98年度上易字第105 號民
    事判決（下稱原確定判決）採鑑定人高雄市土木技師公會之
    鑑定報告，惟鑑定人之鑑定方式並無法真正判別有無滲漏情
    形，直到99年3 月1 日再審原告現場以水管直接灌入55巷1
    號5F之雨水排水孔進行測試，即發現水從系爭房屋室內lF樓
    梯旁之牆面湧出，及從55巷1 號1F後排水孔之塑膠管四週滲
    出，顯見灌入55巷1 號5F雨水排水孔之水幾乎全部滲入二屋
    之併列牆面之縫隙內，待滲入壁縫之水位高度及水壓夠，即
    從系爭房屋室內1F樓梯旁之牆面流出，現場除有拍照存證外
    ，55巷1 號房屋之新屋主並有簽署證明書為憑。至此，再審
    原告始發現如採用上述之測試方式（證據方法），必可受較
    有利益之裁判。且再審原告之房屋於81年翻修時屋內所有管
    路均重新更換，直至再審被告翻建房屋之後始發生漏水情形
    ，此有維修之水電工人可證。又再審原告雖於93年11月向再
    審被告乙○○收取新台幣（下同）5 萬元之補償全，惟並無
    承諾除結構損壞外，不再向再審被告請求；當時，再審原告
    收受再審被告乙○○所簽發之承諾書，承諾「如遇天災55巷
    單號的房屋沒有損壞的情況，而這三戶卻有損壞，本人當負
    全責」及93年11月9 日之收據「因興建房屋數次漏水造成漢
    昌街49、51號之損壞精神上之補償全5 萬元正」。再審原告
    主觀之認知，所謂結構體之損壞包含房屋傾斜及漏水，故再
    審被告於承諾書上所提及「……本人……損壞的情況，而這
    三戶卻有損壞，本人當負全責……」，再審原告收取再審被
    告補償金5 萬元時，乃是應再審被告之要求所簽立收據，並
    無放棄對再審被告其他請求權之意思，故再審原告仍得向再
    審被告請求因房屋漏水所致之修繕費用234,500 元等情。爰
    依民事訴訟法第496 條第1 項第13款之規定，提起再審之訴
    。求為判決：(一)原確定判決廢棄。(二)再審被告應連帶給付再
    審原告234,500 元，及自前審起訴狀繕本送達之翌日起至清
    償日止，按年息5%計算之利息。(三)前訴訟程序第一、二審及
    再審訴訟費用均由再審被告負擔。
三、再審被告未提出書狀作何聲明或陳述。
四、按當事人發現未經斟酌之證物或得使用該證物者，但以如經
    斟酌可受較有利益之裁判者為限，民事訴訟法第496 條第1
    項第13款定有明文。準此，當事人以發現未經斟酌之證物為
    再審之事由者，必須該證物在前訴訟程序事實審言詞辯論終
    結前已經存在，因當事人不知有此證物或因當時未能檢出致
    不能使用該證物，致未經斟酌，現始知之或現始得使用之情
    形，且必須以該新證據若經法院斟酌可受較有利之裁判始可
    。若該證物在前訴訟程序事實審言詞辯論終結前尚未存在，
    本無所謂發見，自不得以之為再審事由。又所謂證物，不包
    含證人在內，發見人證不能據為再審之訴之理由（最高法院
    18年上字710 號、32年上字第1247號判例參照）。又當事人
    以發現得使用未經斟酌之證物為再審理由者，應就其在前訴
    訟程序不能使用之事實，負舉證責任，自不待言。經查：
  (一)再審原告主張：其於99年3 月1 日現場以水管直接灌入55巷
    1 號5F之雨水排水孔進行測試，即發現水從系爭房屋室內lF
    樓梯旁之牆面湧出，及從55巷1 號1F後排水孔之塑膠管四週
    滲出，顯見灌入55巷1 號5F雨水排水孔之水幾乎全部滲入二
    屋之併列牆面之縫隙內，待滲入壁縫之水位高度及水壓夠，
    即從系爭房屋室內1F樓梯旁之牆面流出，現場除有拍照存證
    外，55巷1 號房屋之新屋主並有簽署證明書為憑。至此，再
    審原告始發現如採用上述之測試方式（證據方法），必可受
    較有利益之裁判云云。查原確定判決以：原審囑託高雄市土
    木技師公會鑑定系爭房屋有無漏水及其原因，經鑑定人前往
    55巷1 號房屋，在該屋5 樓雨水排水孔、1 至4 樓污水排水
    孔採灌注染劑試水方式進行漏水測試、在與系爭房屋銜接處
    採水管噴水方式進行滲水測試之結果，判定55巷1 號房屋內
    之雨、污水排水管染劑均未進入系爭房屋而無滲漏，且系爭
    房屋頂樓及與55巷1 號房屋銜接之牆面亦未發現滲水痕跡，
    乃判定55巷1 號房屋與系爭房屋屋頂銜接處亦均無滲漏情形
    。再審原告雖證明其所有之系爭房屋受有漏水之損害，惟並
    未能證明係因再審被告乙○○舊屋翻建施工致兩屋銜接牆壁
    內之管線破損，亦未能證明係55巷1 號房屋內之雨、污水排
    水管及兩屋銜接處有破損致雨、污水滲漏入系爭房屋情形，
    亦即再審原告未證明該損害係因再審被告將舊屋拆除重建之
    不法侵權行為所致。再審原告自不得請求再審被告賠償其損
    害。況且鑑定人周宏一技師到庭表示其於鑑定時向兩造說明
    其測試之方式，徵詢兩造意見，未據其等反對，而經鑑定結
    果，55巷1 號房屋內之雨、污水排水管、與系爭房屋屋頂銜
    接處均無滲漏情形，有原確定判決附卷可稽。本件再審原告
    主張如採用以水管直接灌入55巷1 號5F之雨水排水孔進行之
    測試方式（證據方法），必可受較有利益之裁判云云。惟查
    徵諸再審原告於本院前訴訟程序審理中陳稱：「（本件除請
    求鑑定將排水管堵住灌水之情形外，尚有何主張及舉證？）
    沒有」等語（本院上易卷第29、30頁），可知再審原告主張
    之上開證據方法，於前訴訟程序中隨時均可提出，乃明知有
    此有利之證據而怠於使用，直至原判決確定之後，始行提出
    ，自與發見新證據之意義不符。而再審原告所提出之現場照
    片及55巷1 號房屋之新屋主簽署證明書，均係在原確定判決
    （98年6 月30日判決）後之99年3 月1 日始拍照並出具，核
    係在前訴訟程序事實審言詞辯論終結前，尚未存在之證物，
    本無所謂發見，自不得以之為再審理由。至再審原告主張其
    於81年翻修時屋內所有管路均重新更換，再審被告翻建房屋
    之後始發生漏水情形，此有維修之水電工人可證云云，惟查
    ，所謂證物，不包含證人在內，發見人證不能據為再審之訴
    之理由已如前述，再審原告據此提起再審之訴並無理由。
  (二)再審原告又主張：其雖於93年11月向再審被告乙○○收取5
    萬元之補償金，惟並無承諾除結構損壞外，不再向再審被告
    請求；當時，再審原告收受再審被告乙○○所簽發之承諾書
    ，承諾「如遇天災55巷單號的房屋沒有損壞的情況，而這三
    戶卻有損壞，本人當負全責」及93年11月9 日之收據「因興
    建房屋數次漏水造成漢昌街49、51號之損壞精神上之補償全
    5 萬元正」。再審原告主觀之認知，所謂結構體之損壞包含
    房屋傾斜及漏水，故再審被告於承諾書上所提及「……本人
    ……損壞的情況，而這三戶卻有損壞，本人當負全責……」
    ，再審原告收取再審被告補償金5 萬元時，乃是應再審被告
    之要求所簽立收據，並無放棄對再審被告其他請求權之意思
    ，故再審原告仍得向再審被告請求因房屋漏水所致之修繕費
    用234,500 元云云。惟查，原確定判決以：再審被告乙○○
    於92年9 月間拆除舊屋重建時，曾向再審原告承諾如因此致
    系爭房屋結構受到破壞性情況，願意負責。嗣因再審原告主
    張漏水造成損害，再審被告乃與再審原告達成協議，賠償再
    審原告5 萬元，再審原告遂於系爭收據載明「茲收到漢昌街
    55巷3 號（即乙○○舊屋）乙○○先生因興建房屋數次漏水
    造成漢昌街49、51號之損害精神上之賠償金5 萬元，此後除
    結構損害，再有小毛病之修理與許家無關，丙○○立，93.
    11.9」一節，為兩造所不爭執（本院上易卷第30、38頁），
    並有兩造不爭執其真正之系爭承諾書、收據附卷為憑（原審
    卷第8 、36頁）。足認係再審原告與再審被告乙○○因乙○
    ○舊屋拆建造成漏水，所為損害賠償之和解，則揆諸上開規
    定，和解雙方即兩造自應受拘束。又系爭收據雖載「精神上
    」之補償，然此應是因當時並未能提出具體之財產上損害，
    或無法計算財產上損害所致，否則不至於捨具體財產上損害
    於不顧，反而僅請求精神上損害。再佐以再審被告乙○○與
    再審原告旋即補充記明「此後除結構損害，再有小毛病之修
    理與許家無關」等語，顯亦就往後可能發生之財產上損害，
    除房屋結構損壞部分外，亦協議約定不得請求損害賠償。是
    以再審原告主張並無捨棄其他權利等語，尚與事實不合，而
    不足採。次查：原審囑託高雄市土木技師公會鑑定系爭房屋
    ，並未發現有可歸責於55巷1 號房屋之漏水事由，另亦未見
    系爭房屋有何結構性遭破壞情事一節，有鑑定報告可稽，又
    因再審原告迄今未能提供系爭房屋原始建造資料以供比對，
    參以再審原告所提出之相片，並未發現其屋內、外觀有何結
    構遭破壞情事，復與原審先後3 次勘驗所見吻合，有照片、
    勘驗筆錄在卷可佐（原審卷第79頁至第80頁、第100 頁至第
    102 頁、第249 頁至第252 頁、第292 頁至第299 頁），足
    認系爭房屋並無因可歸責於55巷1 號房屋之漏水事由致其結
    構性遭破壞之情事，則再審原告主張系爭房屋因再審被告乙
    ○○舊屋拆除重建導致結構性破壞，自不足採。據此再審原
    告自無從依系爭承諾書請求損害賠償，另亦因無系爭收據所
    指因乙○○舊屋重建造成結構性破壞得另行主張之情事發生
    ，再審原告乃應受雙方和解之拘束而不得再請求賠償，有原
    確定判決可稽。足見再審原告主張之系爭承諾書、收據在前
    訴訟程序事實審言詞辯論終結前既已存在，並為再審原告所
    明知（原審卷第8 、36頁）。揆諸前揭說明，該證據即與民
    事訴訟法第496 條第1 項第13款所稱之發見未經斟酌之證物
    或得使用該證物者不符。至再審原告主張其主觀之認知，所
    謂結構體之損壞包含房屋傾斜及漏水，再審原告收取再審被
    告補償金5 萬元時，乃是應再審被告之要求所簽立收據，並
    無放棄對再審被告其他請求權之意思等情，並非物證，自不
    能據為再審之事由。
五、綜上所述，本件再審之訴核與民事訴訟法第496 條第1 項第
    13款所定再審理由不符。從而，再審原告提起再審之訴，顯
    無理由，不應准許。爰不經言詞辯論而以判決駁回之。
六、據上論結，本件再審之訴顯無理由，爰依民事訴訟法第502
    條第2 項、第78條，判決如主文。
中    華    民    國    99    年    6     月    30    日
                            民事第五庭
                                審判長法官  蔡明宛
                                法      官  謝肅珍
                                法      官  曾錦昌
以上正本證明與原本無異。
本件不得上訴。
中    華    民    國    99    年    6     月    30    日
                                書  記  官  黎  珍

司法院資訊處製作；財團法人民間司法改革基金會備份。
